臺灣高等法院高雄分院刑事裁定
110年度毒抗字第444號
抗  告  人  
即  被  告  黃寶玉



上列抗告人因聲請觀察勒戒案件，不服臺灣高雄地方法院中華民
國110年9月2日裁定(110年度毒聲字第683號)，提起抗告，本院
裁定如下：
    主  文
抗告駁回。
    理  由
一、本件抗告意旨略以：抗告人即被告乙○○（下稱抗告人）雖於
    109年11月4日晚上8時2分，有經警採集尿液，然警方當場沒
    有讓抗告人簽名封印，此由警方兩次前往監獄要求抗告人承
    認送檢驗的尿液就是抗告人上述採集之尿液，抗告人沒有購
    買毒品施用，警方送驗的尿液不是被告的尿液，檢驗結果不
    能為被告施用毒品之依據，為此提起抗告，請求撤銷原裁定
    。
二、按犯毒品危害防制條例第10條之罪者，檢察官應聲請法院裁
    定，令被告入勒戒處所觀察、勒戒，其期間不得逾2月；依
    前項規定為觀察、勒戒或強制戒治執行完畢釋放後，3年後
    再犯第10條之罪者，適用本條前2項之規定，毒品危害防制
    條例第20條第1項、第3項分別定有明文。而上開所謂「3年
    後再犯」，只要本次再犯距最近1次觀察、勒戒或強制戒治
    執行完畢釋放，已逾3年者，即該當之，不因其間有無犯第1
    0條之罪經起訴、判刑或執行而受影響（最高法院109年度台
    上大字第3826號刑事大法庭裁定意旨參照）。
三、經查：
㈠、抗告人乙○○於109年11月4日20時2分許為警採集尿液送驗，經
    正修科技大學超微量研究科技中心先以酵素免疫分析法為初
    步檢驗，再以液相層析串聯式質譜法確認檢驗結果，確呈嗎
    啡陽性反應，其中嗎啡檢出濃度為14,700ng/ml，I可待因濃
    度為l,01ng/ml等情，有該中心109年11月25曰尿液檢驗報告
    （原始編號：0000000000號）及高雄市政府警察局三民第二
    分局尿液採驗代碼對照表（尿液代碼：0000000000號）、警
    員丙○○110年年3月22日職務報告、乙○○同意採尿譯文等件在
    卷可憑。　　
㈡、抗告人雖辯稱：警方當場沒有讓抗告人簽名封印，此由警方
    兩次前往監獄要求抗告人承認送檢驗的尿液就是其上述採集
    之尿液；警方送驗的尿液不是被告的尿液，未施用毒品云云
    ，然：
　1.本件抗告人109年11年04日20時49分至21時2分製作之第一次
    警詢筆錄（下稱警詢筆錄），因派出所搬遷之故，承辦警員
    丙○○不慎遺失筆錄原本，而警員於接獲上述尿檢驗陽性反應
    之檢驗報告後，欲整卷移送始發現上有抗告人簽名之筆錄原
    本遺失，方至監獄請抗告人重新製作筆錄，然經抗告人拒絕
    一情，經證人即警員丙○○證述明確（本院卷117至118頁），
    並有警員丙○○之110年年3月22日職務報告1份，及警員丙○○
    以電腦列印109年11年4日20時49分至21時2分抗告人警詢筆
    錄留底資料（無抗告人簽名，偵卷19至23頁），及警員至監
    獄重新詢問抗告人經抗告人拒絕回答之警詢筆錄底稿（偵卷
    11至14頁）及錄影截圖（偵卷64頁）在卷可佐。
  2.本件抗告人同意驗尿至採尿封存過程，業經證人即負責採尿
    封瓶作業之警員甲○○證稱：「當天只有抗告人一位做採尿，
    我們是去支援交通分隊，因為抗告人是由交通分隊的警員因
    通緝而逮捕，經抗告人同意驗尿，所以我跟交通分隊的學姐
    與抗告人一起到女廁，女廁當時真的只有抗告人驗尿，空瓶
    子也給抗告人確認，抗告人跟我說她自己會用，所以她自己
    弄紙杯，從紙杯中自己裝到空瓶，自己將空瓶鎖緊，因為我
    們基於衛生的習慣，所以一般我們不會去拿驗尿人的尿，畢
    竟也是有可能會灑在瓶外。之後尿也是由抗告人拿著，我們
    就回到辦公室，當時有我跟蔣警員，交通分隊的學長姐及攔
    到抗告人的學長都在現場，分隊長也在現場，附近也都有監
    視器，瓶子放在桌上之後，有兩個貼紙，貼紙寫上我們驗的
    時間及蓋我的職章，還要給抗告人按指紋及簽名，貼紙拿起
    來就貼在這兩罐尿液上面，之後因為我沒有帶膠帶，我請交
    通分隊的學長拿膠帶過來給我，才把瓶子整個捆起來，這兩
    罐其實黃小姐都看得到，也都是在桌子那邊完成，我們的程
    序就是這樣。驗尿程序會記得清楚，是因為我們的驗尿程序
    是制式的，所以不會遺忘」等語（本院卷114至116頁）；證
    人即製作警詢筆錄丙○○警員證稱：「我們是收到要支援交通
    隊做驗尿的部分，因為抗告人是通緝犯，我們到現場有先用
    錄影設備，然後再三詢問抗告人是否願意配合採尿，影片裡
    面我們有陳報的證據就是抗告人有說願意，基於剛才所述，
    因為抗告人是女性，在驗尿過程中我們不方便做錄影，那天
    只有抗告人一人在交通分隊被逮捕，我們有兩位警員陪抗告
    人去廁所驗尿完之後，回來後在交通分隊有很多學長姐在場
    。貼在尿罐上的那張貼紙，是在抗告人面前有親自簽名捺印
    後，我們開始製作筆錄，因為交通分隊的設備比較不清晰，
    無法提供我們錄影設備，所以我們只有帶簡單的相機過去，
    所提供的警詢錄影影像，在製作筆錄過程中，那兩罐尿液的
    尿瓶都是放在抗告人視線可見之處，不知道抗告人的問題點
    在何處」等語（本院卷116至117頁）明確。
  3.再佐以本案抗告人確實經通緝到案，並同意驗尿，為抗告人
    所不否認，有抗告人109年11月4日19時至19時15分（在交通
    分隊）製作之通緝歸案調查筆錄影本（偵卷27至31頁）、查
    補逃犯作業查詢報表（偵卷33頁）、抗告人簽字簽名109年1
    1月4日20時2分採尿尿液採驗代碼對照表在卷可佐。且經本
    院勘驗抗告人經警員詢問而同意採尿之錄影光碟，亦顯示抗
    告人當時確實同意採驗尿液無訛，有本院110年12月3日勘驗
    筆錄（本院卷42至44頁）、同意驗尿錄影擷取畫面（偵卷63
    至64頁）可佐；而抗告人採驗尿液後為製作筆錄過程，亦經
    本院勘驗109年11年04日20時49分至21時2分警詢筆錄之錄影
    光碟，經勘驗結果，雖該錄影光碟錄製8分5秒處即中斷，即
    內容僅至留底筆錄資料第3頁部分，之後內容均未錄製（未
    錄得後段一般制式警詢筆錄詢問抗告人尿液在其面前封緘之
    問答），然停止錄製前警員與抗告人在辦公室一問一答對話
    ，且對話內容均與警員蔣新典提供未經被告簽名之留底警詢
    筆錄資料（共5頁，偵卷19頁起）內容相符，有本院110年12
    月3日勘驗筆錄在卷（本院卷45至47頁），抗告人亦承認是
    上述錄影中斷前是其製作警詢筆錄過程（本院卷47頁）。並
    關於警詢筆錄未錄影完全之原因，是當日由交通分隊緝獲囊
    告人，丙○○、甲○○警員至交通分隊支援，因交通分隊並無一
    般警局製作筆錄使用之電腦錄音錄影設備，而丙○○警員支援
    到場後始發現無錄音錄影設備，而臨時以相機錄影，未注意
    相機記憶卡已滿始出現筆錄未錄音完整之情況，業經丙○○警
    員於本院證述詳盡（本院卷117至118頁）並有丙○○警員110
    年12月23日職務報告在卷（本院卷81頁），顯見抗告人自他
    案之通緝歸案、同意驗尿、採尿至製作警詢筆錄過程，均為
    警員依照一般流程（依採集尿液實施辦法）進行。
　4.再觀以本件抗告人製作警詢筆錄之錄影畫面，可見丙○○警員
    是與被告同面向辦公桌，辦公桌面上有經以紙（白色）包裝
    好之尿液罐，且在抗告人可見之處，有警詢錄影截圖可佐（
    偵卷63、65頁），並經調取抗告人在檢驗機關正修科技大學
    保存之尿液拍照（照片附在本院卷59至63頁），顯示該兩罐
    尿液（其中一罐檢驗而有開封痕跡，另一關封緘完整），上
    包有制式封緘貼紙（白色），紙張上記載檢驗編號（編號：
    0000000000號）、採尿日期、於受檢者指印欄亦蓋有指印。
    則依此錄影截圖畫面並抗告人送檢尿液罐照片對照，抗告人
    之尿液罐當於採尿後已依規定完成封緘，且於之後製作警詢
    筆錄時仍在抗告人可見處，足見證人承辦警員丙○○、甲○○，
    就本案實是依照一般驗尿流程進行，於進行警詢前，即在抗
    告人面前完成封緘，始可能直接在抗告人面前擺放尿液罐，
    故而證人丙○○、甲○○警員上述證述採尿封緘過程，應屬可採
    ，復衡以丙○○、甲○○警員為依法執行職務之警員，與抗告人
    並無恩怨，實無特意誣陷抗告人之動機，又雖本案出現警詢
    錄影未完整或警詢筆錄遺失重新製作情況，然警員均予以合
    理解釋。綜合上述事證，足認抗告人辯稱：尿液沒在我面前
    封緘，尿液不是我的；警員有問題才重做會筆錄云云，與客
    觀事證不符，並無可採。上述正修科技大學檢驗之尿液確為
    抗告人109年11月4日20時2分許為警採集封緘並送驗之尿液
    無疑。至本院雖另將抗告人於檢驗機關留存之尿液送驗抗告
    人之DNA，然因尿液保存問題，致無法檢驗，有高雄市政府
    警察局111年2月15日鑑定書、本院公務電話查詢單在卷可佐
    （本院卷155頁、157頁），然本院依上述事證仍可認定上述
    尿液同一性無誤，併此敘明。
㈢、又依毒品檢驗學上之常規，尿液中含毒品成分反應所使用之
    檢驗方法，對於受檢驗者是否確有施用毒品行為之判斷，在
    檢驗學常規上恆有絕對之影響。其以酵素免疫分析或薄層定
    性分析等方式為初步篩檢者，因具有相當程度偽陽性之可能
    ，如另以氣（液）相層析、質譜分析等較具公信力之儀器為
    交叉確認，因出現偽陽性反應之機率極低，核足據為對涉嫌
    人不利之認定，此為邇來我國實務所肯認；再者，依據西元
    2018年美國FDA網站公布尿液中於施用海洛因、嗎啡後可檢
    出之時限為1至3天，惟毒品可檢出之時間，與服用劑量、服
    用頻率、尿液採集時間點、個案體質與代謝情況等因素有關
    ，因個案而異，有衛生福利部食品藥物管理署民國108年1月
    31日FDA管字第1089000957號函在卷參照，以上均為本院執
    行職務所知悉之事項，併予說明。則依前揭說明，本件即可
    排除偽陽性反應產生之可能。又依上開尿液檢驗結果顯示，
    明顯超過濫用藥物尿液檢驗作業準則第18條規定之海洛因陽
    性判定標準即「嗎啡濃度300ng/ml以上」甚多，足認抗告人
    確有於上開採尿時即109年11月4日20時4分回溯72小時内之
    某時(不含公權力拘束期間），在不詳地點，以不詳方式，
    施用海洛因1次無訛。抗告人辯稱：我現在都沒有購買毒品
    ，沒有施用海洛因云云，並非可採。準此，本件事證明確，
    抗告人上述施用第一級毒品海洛因之犯行，堪以認定。
四、抗告人前因施用毒品案件，經裁定送觀察、勒戒後，認有繼
    續施用毒品之傾向，再經裁定令入戒治處所施以強制戒治，
    於90年3月9日停止其處分出監並交付保護管束，於90年9月1
    2日保護管束期滿未經撤銷視為執行完畢，並經臺灣高雄地
    方檢察署（下稱高雄地檢署）檢察官以92年度戒毒偵字第31
    0號不起訴處分確定；再於92年間，因施用毒品案件，經高
    雄地檢署檢察官聲請強制戒治並提起公訴，強制戒治部分因
    法律修正報結，於93年1月9日出監，起訴部分經本院以92年
    度簡字第4335號判處有期徒刑6月確定並入監執行，然之後
    未有再受觀察、勒戒或強制戒治處遇之紀錄，有臺灣高等法
    院被告前案紀錄表在卷可稽，則抗告人本件施用第一級毒品
    往前回溯3年内，既未有接受觀察、勒戒或強制戒治之處遇
    ，依上開說明，自符合現行毒品危害防制條例第20條第3項
    所定「3年後再犯」情形，不因被告曾犯施用毒品罪，經起
    訴、判刑而受影響，應再予適用觀察、勒戒或強制戒治之機
    會。
五、另按「第20條第1 項及第23條第2 項之程序，於檢察官先依
    刑事訴訟法第253 條之1 第1 項、第253 條之2 第1 項第4
    款至第6 款或第8 款規定，為附條件之緩起訴處分時，或於
    少年法院（地方法院少年法庭）認以依少年事件處理法程序
    處理為適當時，不適用之」、「刑事訴訟法第253 條之2 第
    1 項第6 款規定之緩起訴處分，其適用戒癮治療之種類、實
    施對象、內容、方式、執行醫療機構或其他機構與其他相關
    事項之辦法及完成戒癮治療之認定標準，由行政院定之」，
    毒品危害防制條例第24條第1 項、第4 項定有明文。又毒品
    危害防制條例所規定之觀察、勒戒程序，係針對受處分人所
    為保安處分，目的在戒除行為人施用毒品身癮及心癮，以達
    教化與治療之目的，其立法意旨在幫助施用毒品者戒毒，性
    質上為一療程，而非懲罰，並屬強制規定，除檢察官審酌個
    案情形，依同條例第24條第1 項為附命完成戒癮治療之緩起
    訴處分外，凡經檢察官聲請法院裁定將被告送勒戒處所觀察
    、勒戒者，法院僅得就其聲請審查被告是否有施用毒品之行
    為，以及被告是否為「初犯」或為觀察、勒戒、強制戒治執
    行完畢後「3 年後再犯」而為准駁之裁定，並無自由斟酌以
    其他方式替代或得以其他原因免予執行之權。又是否給予被
    告為附命完成戒癮治療之緩起訴處分，屬刑事訴訟法第253 
    條之1 第1 項及第253 條之2 第1 項第6 款特別賦予檢察官
    之職權裁量，法院原則上應尊重檢察官職權之行使，僅對其
    裁量為有限之低密度審查。　　
六、抗告人本件施用海洛因犯行明確，且本案檢察官聲請意旨載
    明抗告人另案在監執行，本件又否認犯行，認不宜為附命戒
    癮治療之緩起訴處分（詳如本件聲請書所載），而依卷證資
    料所示，抗告人前因施用毒品案件，入監執行徒刑，並於11
    0年7月3日執行完畢出監，此外，亦有其他施用毒品案件經
    法院判處罪刑確定，有上開被告之前案紀錄表在卷供參，難
    期待其有憑藉己身意志力戒除毒品之決心。是故，原審認檢
    察官就抗告人上開施用第一級毒品之犯行，聲請令被告入勒
    戒處所觀察、勒戒，而未依刑事訴訟法第253條之1規定對被
    告為附命完成戒癮治療之緩起訴處分，應予准許。經核檢察
    官已說明其裁量之理由，而此部分職權之行使尚屬合法，形
    式上亦無裁量恣意或濫用之情，於法有據。
七、綜上所述，本件事證明確，抗告人施用第一級毒品之行為應
    可認定。本院核閱本件卷證資料，並未見檢察官有裁量逾越
    、濫用或怠惰等構成裁量瑕疵之情形。從而，原審因認檢察
    官之聲請為正當，而依毒品危害防制條例第20條第1項、第3
     項之規定，裁定「被告施用第一級毒品，令入勒戒處所觀
    察、勒戒，其期間不得逾2 月」，經核並無不合。抗告人仍
    執前詞提起抗告，否認犯行，而指摘原裁定不當，為無理由
    ，應予駁回。
據上論結，應依刑事訴訟法第412條，裁定如主文。
中　　華　　民　　國　　111 　年　　3 　　月　　28　　日
                    刑事第三庭  審判長法  官  吳進寶  
                                      法  官  方百正 
                                      法  官  陳億芳
以上正本證明與原本無異。
本裁定不得再抗告。
中　　華　　民　　國　　111 　年　　3 　　月　　28　　日
                                      書記官  陳慧玲